【裁判字號】    95,上,109
【裁判日期】    950927
【裁判案由】    損害賠償
【裁判全文】
臺灣高等法院民事判決                   95年度上字第109號
上  訴  人  乙○○
            甲○○
            丙○○
                        號
共      同
訴訟代理人  劉志忠律師
被上訴人    己○○
            丁○○即上豪汽車材料行
            戊○○
            登豪國際有限公司
法定代理人  丁○○
共      同
訴訟代理人  林淑惠律師
上列當事人間請求損害賠償事件，上訴人對於中華民國94年12月
13日臺灣士林地方法院94年度重訴字第13號第一審判決提起上訴
，上訴人丙○○並為訴之追加，本院於95年9月13日言詞辯論終
結，判決如下：
    主  文
上訴及追加之訴均駁回。
第二審及追加之訴訴訟費用由上訴人各自負擔。
    事實及理由
一、按訴之變更或追加，非經他造同意，不得為之。但擴張或減
    縮應受判決事項之聲明者，不在此限，此觀民事訴訟法第
    446條第1項、第255條第1項第3款規定甚明。上訴人丙○○
    於原審請求扶養費新台幣（下同）15萬3148元，經原審全數
    判准後，於本院再行追加請求給付扶養費37萬1227元，核屬
    應受判決事項聲明之擴張，應予准許，合先敘明。
二、上訴人主張：被上訴人己○○受僱於其他被上訴人，於民國
    92年7月21日中午12時15分許，為執行送貨業務，騎乘被上
    訴人登豪國際有限公司（下稱登豪公司）所有、車牌號碼為
    BKX-518號之重型機車，沿台北市○○○路，由南往北方向
    行駛，進經台北市○○○路、涼州街口時，因為超速行駛，
    撞及吳嘉一騎乘之機車，致吳嘉一倒地顱內出血，送醫不治
    死亡。上訴人乙○○、甲○○為吳嘉一之子女，上訴人丙○
    ○為吳嘉之母親；上訴人乙○○、甲○○因此各受有醫藥費
    2517.5元、殯葬費13萬9974.5元、精神慰撫金463萬6078元
    ，計477萬8570元之損害；上訴人丙○○則受有扶養費15萬
    3148元、精神慰撫金384萬6852元之損害，計400萬元之損害
    。而上訴人乙○○、甲○○因本件事故各領取強制汽車責任
    險保險金46萬6667元，互相抵充後，上訴人乙○○、甲○○
    尚各受有損害計431萬200.5元。爰各僅就425萬元範圍內為
    請求。為此依侵權行為法律關係，訴請被上訴人連帶給付上
    訴人乙○○、甲○○各425萬元、上訴人丙○○400萬元，及
    均自起訴狀繕本送達翌日起至清償日止按年息5%計算之利息
    。原審判命被上訴人己○○、丁○○即上豪汽車材料行應連
    帶給付上訴人乙○○、甲○○各17萬3794元及自93年9月23
    日起至清償日止按年息5%計算之利息；連帶給付上訴人丙○
    ○80萬7204元及自94年3月25日起至清償日止按年息5%計算
    之利息，並駁回上訴人其餘請求。上訴人不服提起上訴，並
    另追加請求被上訴人連帶給付上訴人丙○○扶養費37萬1227
    元及法定遲延利息。其上訴聲明為：(1)原判決不利於上訴人
    部分廢棄。(2)被上訴人應再連帶給付上訴人乙○○133萬元
    及自93年9月23日起至清償日止按年息5%計算之利息。(3)被
    上訴人應再連帶給付上訴人甲○○133萬元及自93年9月23日
    起至清償日止按年息5%計算之利息。(4)被上訴人應再連帶給
    付上訴人丙○○200萬9092元及自94年3月25日起至清償日止
    按年息5%計算之利息。(5)願供擔保請准宣告假執行。其追加
    聲明為：(1)被上訴人應再連帶給付上訴人丙○○37萬1227
    元及自95年6月16日起至清償日止按年息5%計算之利息。(2)
    願供擔保請准宣告假執行。（至被上訴人就其敗訴部分未表
    不服，已告確定）。
三、被上訴人則以：上訴人丙○○於原審請求被上訴人應連帶給
    付其15萬3148元，原審亦依其請求數額判決被上訴人己○○
    與上豪汽車材料行即丁○○應為給付，則上訴人丙○○於原
    審係獲全部勝訴判決，依法不能再為上訴，是其此部分上訴
    應無理由，且亦罹於時效。本件被害人吳嘉一就車禍損害之
    發生確與有過失，原審認定吳嘉一應負30%過失責任，並無
    違誤之處。另原審所判准之慰撫金已斟酌兩造之身分、地位
    及經濟狀況，並無過低。又被上訴人戊○○及登豪公司否認
    與被上訴人己○○有僱傭關係存在，上訴人依民法第188條
    規定請求被上訴人戊○○及登豪公司連帶賠償，顯屬無據等
    語，資為抗辯。答辯聲明：(1)上訴、追加之訴及其假執行之
    聲請均駁回。(2)如受不利判決願供擔保請准宣告免為假執行
    。
四、查被上訴人己○○係受僱於被上訴人丁○○即上豪汽車材料
    行，負責以機車載送汽車零件等貨物予客戶及向客戶領取汽
    車零件之業務。92年7月21日中午12時15分許，被上訴人己
    ○○騎乘被上訴人登豪公司所有車號BKX-518號重機車甫載
    送貨物完竣後，沿台北市○○○路由南往北行駛近涼州街時
    ，與騎乘車號AZA-783重機車之吳嘉一相撞，致吳嘉一人車
    倒地，並受有頭部外傷合併創傷性腦內出血、重度腦挫傷、
    顱底骨折，經送馬偕紀念醫院急救，於92年7月25日18時55
    分死亡。上訴人乙○○、甲○○為吳嘉一之子女，上訴人丙
    ○○為吳嘉一之母。此為兩造所不爭執，並有台灣士林地方
    法院92年度交易字第224號刑事判決、台北市殯葬管理處其
    他收入憑單、戶籍謄本可稽（見93年度士調字第240號卷第
    28至32、46至48、57、58頁），復據本院調閱本院93年度交
    上訴字第172號刑事卷宗查明無訛，應堪信實。
五、上訴人主張吳嘉一就本件事故之發生並無過失，然此據被上
    訴人堅決否認，並以前詞置辯。茲查：
(一)本件車禍致被上訴人己○○騎乘之BKX-518號機車前車燈破裂
  、前輪車殼破裂、龍頭變形受損，而吳嘉一騎乘之AZA-783號
  機車則右前腳踏板凹陷破裂、前車燈殼脫落等情，有二部機車
  受損之照片及交通事故補充資料表在卷可參（見92年度偵字第
  8040號卷第20至30頁、93年度交上訴字第172號卷第63頁、本
  院卷第63頁）。堪認二車應均為機車前方碰撞。上訴人指稱吳
  嘉一騎乘機車遭被上訴人己○○所騎機車「側撞」，核與事證
  不符，尚難憑採。
(二)系爭肇事之二部機車既均為前方碰撞，則車禍發生前吳嘉一騎
  乘之機車應非與被上訴人己○○騎乘之機車同一行向，否則當
  無可能車頭前方相互對撞。再依偵查卷所附照片及台北市○○
  ○○○道路交通事故現場圖（見92年度偵字第8040號卷第26、
  27、16頁），可悉本件車禍之撞擊點在已過台北市○○街之台
  北市○○○路○段南向北方向上，而吳嘉一機車係向左方斜倒
  ，且機車龍頭較機車車身偏左，機車車身又較機車車尾偏左，
  吳嘉一被撞前應係呈左轉彎之狀態，方會於遭撞後機車呈前述
  向左傾斜之狀態。再酌以前開照片顯示吳嘉一所騎機車之車頭
  係向台北市○○街西往東，堪認車禍發生前吳嘉一應係要轉至
  涼州街。依前述，本院認吳嘉一車禍前應係沿台北市○○○路
  北往南行駛，至近涼州街時，即自延平北路二段左轉涼州街。
(三)上訴人另指稱被上訴人己○○高速行駛，將吳嘉一之機車拖行
  至一段距離始於最後倒地位置停止云云。按行車速度，依標誌
  或標線之規定，無標誌或標線者，時速不得超過50公里，道路
  交通安全規則第93條第1項第1款定有明文。查事發地點之台北
  市○○○路○段為市區道路，依台北市政府警局交通警察大隊
  交通事故分析研判表、道路交通事故報告表、道路交通事故現
  場圖、現場照片（見92年度偵字第8040號卷第14至16頁、21至
  30頁），該路段並無速限標誌或標線，依前開規定該路段速限
  當為時速50公里。上訴人固指稱被上訴人己○○有超速行為，
  然據被上訴人己○○堅決否認，查被上訴人己○○於刑事案件
  就駕車時速雖曾為先後不一之供述，惟細觀卷附前開二機車碰
  撞後之損害照片，被上訴人己○○所駕駛之BKX-518機車僅前
  車燈破裂、前輪車殼部分破裂、龍頭略變形受損；被害人吳嘉
  一所騎乘之AZA-738機車則為前車燈殼脫落、右前腳踏板凹陷
  破裂；是二車受損情形均非嚴重，衡情應非高速撞擊。至台北
  市車輛行車事故委員會鑑定意見書及台北市車輛行車事故鑑定
  覆議委員會鑑定覆議意見書（見92年度偵字8040號卷第44頁、
  92年度交易字第224號卷第38、39頁）雖謂被上訴人己○○涉
  嫌超速行駛，然其所據者均為被上訴人己○○於偵查中之供述
  ，核與前開事證不符，不予採用。再者，現場並無煞車痕，亦
  無其他摩擦痕跡，此觀台北市○○○○○道路交通事故現場圖
  之註記甚明（見92年度偵字第8040號卷第16頁），是尚無證據
  足資證明被害人吳嘉一之機車曾遭被上訴人己○○之機車拖行
  。上訴人此節指述即難採信。
(四)按道路交通安全規則所稱之汽車乃指在道路上不依軌道或電力
  架線而以原動機行駛之車輛，包括機器腳踏車。而汽車行駛時
  ，應注意車前狀況，並隨時採取必要之安全措施，道路交通安
  全規則第2條第1項第1款、第94條第3項定有明文。查本件車禍
  發生時間為中午12時15分許，時值白天，未下雨，路面乾燥無
  缺陷，視距良好，有車禍現場照片可參（見92年度偵字第8040
  號卷第21至29頁），是被上訴人己○○按其情形無不能注意之
  情事，詎其竟疏未注意車前狀況，未見在其對向左轉彎中之吳
  嘉一而冒然趨車前行致生本件車禍，其有過失至明。而吳嘉一
  因此不治死亡，被上訴人己○○之過失與被害人吳嘉一之死亡
  間顯有相當因果關係。
(五)次按左轉彎時，應距交岔路口三十公尺前顯示方向燈或手勢，
  行至交岔路口中心處左轉，並不得占用來車道搶先左轉。又轉
  彎車應讓直行車先行。但直行車尚未進入交岔路口，而轉彎車
  已達中心處開始轉彎直行車應讓轉彎車先行，道路交通安全規
  則第102條第1項第4款、第6款定有明文。觀諸車禍現場照片及
  道路交通事故現場圖，本件車禍撞擊地點位於被上訴人己○○
  所行駛之車道，鄰近涼州街口，但尚未到達涼州街口之轉彎處
  （見92年偵字第8040號卷第16、26、27頁），足見斯時被上訴
  人己○○於延平北路2段向前行駛，已過涼州街口；被害人吳
  嘉一則在未到涼州街口時即先行左轉橫跨進入來車道便於轉入
  涼州街。上訴人雖謂被害人吳嘉一已至交叉路口中心點云云，
  惟依現場照片，被害人吳嘉一之機車並非位於面臨涼州街口之
  延平北路車道中心點，而係在未至涼州路口之延平北路對向車
  道近中心處，核與上訴人所述相左。是被害人吳嘉一有占用來
  車道搶先左轉，未讓直行車先行之行為，其就本件車禍之發生
  顯與有過失。參酌被上訴人己○○、被害人吳嘉一各自過失情
  節，本院認被上訴人己○○、被害人吳嘉一就系爭車禍之發生
  ，應各負70%、30%之過失責任。
六、至上訴人主張被上訴人己○○除受僱於被上訴人丁○○即上
    豪汽車材料行外，亦受僱於被上訴人戊○○、登豪公司。被
    上訴人對己○○受僱於丁○○即上豪汽車材料行一情固不爭
    執，惟均堅詞否認被上訴人己○○與被上訴人戊○○、登豪
    公司間有何僱傭關係。茲查：
(一)查被上訴人己○○自承其在上豪汽車材料行上班，每月薪水2
  萬2000元（見原審卷一第138頁），而上豪汽車材料行為被上
  訴人丁○○獨資設立，有台北縣政府營利事業登記公示詳細資
  料可稽（見原審卷一第149頁），此為上訴人所不爭執。則被
  上訴人己○○之僱傭關係應存在其與上豪汽車材料行間，當無
  庸置疑。被上訴人己○○固於原審供稱其由被上訴人戊○○決
  定僱用（見原審卷一第138頁），被上訴人戊○○亦同此陳述
  ，並稱被上訴人己○○在公司受其指揮監督（見原審卷一140
  頁），惟上豪汽車材料行既由被上訴人丁○○獨資設立，被上
  訴人丁○○與上豪汽車材料行即屬同一權利主體，故客觀上與
  被上訴人己○○成立僱傭契約者，為被上訴人上豪汽車材料行
  即丁○○，而非被上訴人戊○○。況上訴人於原審亦否認被上
  訴人戊○○為上豪汽車材料行之實際負責人（見原審卷一第
  141頁），益證被上訴人己○○非受僱於被上訴人戊○○。至
  被上訴人戊○○雖掌理上豪汽車材料行之業務及人事，然此乃
  其與被上訴人丁○○間之內部關係，尚無從認被上訴人己○○
  亦同時受僱於被上訴人戊○○個人。
(二)上訴人復以被上訴人己○○於事發當日騎乘之BKX-518號機車
  係登記為被上訴人登豪公司所有為論據，指稱被上訴人己○○
  與登豪公司間亦有僱傭關係存在。然監理登記僅為行政管理事
  項，不得據為私法上所有權歸屬之絕對依據，而被上訴人戊○
  ○於原審陳稱：乃為節稅而將該機車登記在被告登豪公司名下
  等語（見原審卷一第140頁），即無從以該機車監理登記事項
  ，逕認為屬被上訴人登豪公司所有。至被上訴人登豪公司、上
  豪汽車材料行雖同設址於台北縣三重市○○街20號1樓，有台
  北縣政府營利事業登記公示詳細資料可參（見原審卷一第149
  、158頁），惟按稱僱傭者，謂當事人約定，一方於一定或不
  定之期限內為他方服勞務，他方給付報酬之契約，民法第482
  條定有明文，是僱傭關係之判斷應以此為據，核與公司行號之
  設址地點無必然關聯。
(三)此外，上訴人復未能提出其他稽證足資證明被上訴人己○○有
  受僱於被上訴人戊○○及登豪公司之事實，其主張被上訴人戊
  ○○、登豪公司俱為被上訴人己○○之僱用人云云，尚嫌無據
  。
七、次查，被害人吳嘉一為台北市立商業職業學校畢業，生前為
    臺北自來水事業處員工，91年薪資收入為1,437,690元，存
    款利息所得為29,679元，名下無不動產或車輛。被上訴人己
    ○○為上豪汽車材料行員工，每月薪資為22,000元，91年報
    稅薪資收入為5,323元，名下無不動產或車輛。被上訴人丁
    ○○、戊○○均為高中畢業，被上訴人丁○○登記為上豪汽
    車材料行、登豪國際有限公司負責人，91年有利息所得
    20,606元，名下有房屋及土地各2筆、投資額220萬元，財產
    總額為4,535,810元，92年有利息所得11,679元，不動產及
    投資財產同91年。被上訴人戊○○91年、92年名下財產均僅
    有76年份汽車一部，無其他收入，亦無不動產。上訴人乙○
    ○學歷為開明工專畢業，現任職歌林公司業務助理，92年12
    月至93年11月薪資收入為455,320元，上訴人甲○○為黎明
    工專畢業，前曾有工作，92年薪資收入為225,010元，嗣後
    非自願性失業，現為家庭主婦。上訴人丙○○教育程度為小
    學畢業，年已逾80歲，現無謀生能力，需撫養義務人扶養。
    此為兩造所不爭執（見原審卷第201、206頁）。復有財政部
    北市國稅局財產歸屬資料清單、財政部台北市國稅局92年度
    綜合所得各類所得資料清單、戶籍謄本、各類所得扣繳暨免
    扣繳憑單、財政部台灣省北區國稅局92年度綜合所得稅繳納
    證明書、畢業證書、台北自來水事業處令、通知書、台北縣
    政府營利事業登記公示詳細資料、稅務電子閘門財產所得調
    件明細表可參（見原審卷一第65至68、77至89、99至115 、
    124、149、158、161至169頁）。本院審酌上訴人與被上訴
    人己○○、丁○○即上豪汽車材料行之身分、地位、經濟狀
    況及本件侵權行為發生始末等一切情狀，認上訴人丙○○、
    乙○○、甲○○所得請求之慰撫金各以100萬元、80萬元、
    80萬元為適當。依前述被上訴人己○○與被害人吳嘉一過失
    比例程度計算，上訴人丙○○、乙○○、甲○○計得請求70
    萬元、56萬元、56萬元。而此部分業經原審判決被上訴人己
    ○○、丁○○即上豪汽車材料行給付確定。
八、又按原告最初明示就數量上為可分之金錢或其他代替物為給
    付目的之特定債權為分割，並僅對其中數量上之一部債權而
    起訴，尚未放棄其餘殘額部分債權之請求（即學說上所稱之
    「一部請求」）者，於實體法而言，固得自由行使該一部債
    權，惟在訴訟法上，乃為可分之訴訟標的，其既判力之客觀
    範圍仍以該起訴之聲明為限度，且祇就該已起訴部分有中斷
    時效之效果，其因「一部請求」而起訴之中斷時效，並不當
    然及於嗣後將其餘殘額擴張請求之部分。最高法院91年度台
    上字第629號、94年度台上字第1677號見解亦同，可資參照
    。查上訴人丙○○於請求被上訴人再連帶給付扶養費37萬
    1227元及利息，乃訴之追加，業如上述，被上訴人謂此部分
    上訴不合法，固屬誤會。惟上訴人丙○○於原審僅主張按扶
    養親屬寬減額7萬4000元計算而請求扶養費15萬3148元（見
    原審卷二第105頁）。其嗣雖於95年1月16日上訴時主張扶養
    費應改以行政院主計處公布之25萬3374元為計算基準，追加
    請求扶養費37萬1277元及自95年6月16日起至清償日止按年
    息5%計算之利息（見本院卷第17、53、73、74頁），惟距本
    件侵權行為發生之92年7月21日，已逾2年，揆諸前揭說明，
    顯已罹於時效。
九、查原審依兩造過失比例，認上訴人丙○○所受扶養費及慰撫
    金之損害為80萬7204元；上訴人乙○○、甲○○所受醫療費
    、殯葬費、生前契約支出及慰撫金之損害計為64萬1595.15
    元。惟上訴人乙○○、甲○○部分尚應扣除渠等所受領之強
    制汽車責任保險給付各46萬7801.6元，故上訴人乙○○、甲
    ○○所餘損害為17萬3794元。並判命被上訴人己○○、丁○
    ○即上豪汽車材料行如數給付暨加計法定遲延利息。此部分
    未據二造表示不服，均告確定。
十、綜上，上訴人主張被害人吳嘉一無任何過失，原審所命慰撫
    金過低、被上訴人戊○○、登豪公司應負僱用人之連帶賠償
    責任及追加請求扶養費，均無可採。從而，上訴人依侵權行
    為法律關係，訴請被上訴人應再連帶給付上訴人丙○○200
    萬9092元及自94年3月25日起至清償日止按年息5%計算之利
    息；上訴人乙○○、甲○○各133萬元及自93年9月23日起至
    清償日止按年息5%計算之利息；並追加請求被上訴人應再連
    帶給付上訴人丙○○37萬1227元及自95年6月16日起至清償
    日止按年息5%計算之利息；洵屬無據，不應准許。其假執行
    之聲請亦失所附麗，應併予駁回。原審為上訴人敗訴之判決
    ，及駁回其假執行之聲請，並無不合。上訴意旨指摘原判決
    不當，求予廢棄改判，為無理由，應予駁回。
十一、據上論結，本件上訴及追加之訴為無理由，依民事訴訟法第
    449條第1項、第78條，判決如主文。
中    華    民    國    95    年    9     月    27    日
                    民事第一庭
                        審判長法  官  張耀彩
                              法  官  林金吾
                              法  官  盧彥如
正本係照原本作成。
如不服本判決，應於收受送達後20日內向本院提出上訴書狀，其
未表明上訴理由者，應於提出上訴後20日內向本院補提理由書狀
（均須按他造當事人之人數附繕本）上訴時應提出委任律師或具
有律師資格之人之委任狀；委任有律師資格者，另應附具律師資
格證書及釋明委任人與受任人有民事訴訟法第466條之1第1項但
書或第2項（詳附註）所定關係之釋明文書影本。
中    華    民    國    95    年    9     月    29    日
                              書記官  鄭兆璋
附註：
民事訴訟法第466條之1（第1項、第2項）：
對於第二審判決上訴，上訴人應委任律師為訴訟代理人。但上訴
人或其他法定代理人具有律師資格者，不在此限。
上訴人之配偶、三親等內之血親、二親等內之姻親，或上訴人為
法人、中央或地方機關時，其所屬專任人員具有律師資格並經法
院認為適當者，亦得為第三審訴訟代理人。


司法院資訊處製作；財團法人民間司法改革基金會備份。
